【裁判字號】    89,台上,852
【裁判日期】    890414
【裁判案由】    確認抵押權不存在等
【裁判全文】
最高法院民事判決                                八十九年度台上字第八五二號
    上  訴  人  戊○○
                己○○
                丁○○
                乙○○
                以上四人均為.
    共      同
    訴訟代理人  丁福慶律師
    被 上訴 人  庚○○
                甲○○
右當事人間請求確認抵押權不存在等事件，上訴人對於中華民國八十七年五月二十八
日台灣高等法院第二審判決（八十六年度上字第一九二七號），提起上訴，本院判決
如左：
    主  文
原判決廢棄，發回台灣高等法院。
    理  由
本件上訴人丙○○業於民國八十八年五月二十五日死亡，戊○○、己○○、丁○○、
乙○○為其繼承人，具狀聲明承受訴訟，核無不合，先予明。
次查上訴人主張：丙○○及訴外人官錦祿與建商彭新海於八十二年五月間訂立合建契
約，因合建土地範圍包含他人及國有財產局管理之土地，雙方乃約定由丙○○與官錦
祿購買他人及上開國有土地一併合建，彭新海則提供保證金購買。嗣彭新海除提出部
分保證金供購買訴外人張清勝之土地外，已無力再提出保證金購買上開國有土地，因
要求丙○○及官錦祿提出土地予其介紹之被上訴人庚○○、甲○○二人設定抵押借款
，並以借得之款項購買上開國有土地。惟丙○○同意設定抵押之金額僅新台幣（下同
）五百萬元，如有不足約由彭新海另行籌措。丙○○已於八十二年八月五日辦畢抵押
權設定手續，惟國有財產局通知購買土地之價金達九百三十六萬八千元，彭新海復無
法另籌五百萬元，丙○○因縱向被上訴人借得款項亦不足繳清上開土地價款致未向被
上訴人借款，詎被上訴人竟聲請取得拍賣抵押物之裁定，並據以執行。且被上訴人另
偽造本票二紙謂係借貸之擔保並聲請強制執行侵害伊之權利等情，求為：確認被上訴
人就丙○○以桃園縣中壢市○○○段舊社小段二八○－七地號土地所設定之本金最高
限額五百萬元抵押權之抵押債權不存在，及被上訴人應塗銷前開抵押權登記之判決。
被上訴人則以：系爭抵押權設定登記之債務人除丙○○外尚有彭新海。彼等於八十二
年七月二十六日共同簽立同意書，並由丙○○提供系爭二八○－七地號土地為設定抵
押權之擔保，於設定抵押權登記完成後由彭新海及丙○○共同開立面額各二百三十萬
元之本票二張，伊等已於八十二年八月六日將五百萬元撥付彭新海代表收受，彭新海
因收受伊等交付之五百萬元始將本票二張分別交付被上訴人庚○○及被上訴人甲○○
之夫宋倬英，並由彭新海於上開同意書蓋章表明當場收訖，不另立收據，並將同意書
交給宋倬英及庚○○收執。否認該本票二紙係屬偽造，且彭新海嗣後並各付伊利息三
十七萬五千元等語，資為抗辯。
原審維持第一審所為上訴人敗訴判決，駁回其上訴，無非以：本件抵押權設定之債務
人有二，除丙○○外，尚有彭新海其人，有土地登記簿謄本及同意書可按，該同意書
上業已載明借款人當場收訖。且彭新海更於（乙方當場收訖，不另收據）字下蓋印，
應認被上訴人就交付借款之事實，業已盡舉證之責任。另丙○○及彭新海所共同簽發
予被上訴人面額各二百三十萬元本票，彭新海及丙○○簽名之位置：丙○○之簽名正
於出票人地址欄下，彭新海之簽名則明顯偏於出票人地址欄外，丙○○之印文亦正於
簽名下，惟彭新海之印文則已蓋至此本票免作成拒絕證書攔下，由上可知應係丙○○
之簽名及蓋章先完成署押及蓋章，彭新海之簽名及印文後完成署押及蓋印，足證該本
票係李洐成所共同簽發無誤。上訴人所辯係經偽造，應無可採。另依同意書及抵押權
設定契約書所載，本件借款之債務人為丙○○及彭新海，且彭新海亦為本件抵押權設
定登記之債務人，有土地登記簿謄本可稽，故彭新海之債務自在本件抵押權擔保之範
圍內。彭新海已收受被上訴人所交付之借款，縱其未交付與丙○○，仍不得即謂本件
抵押權所擔保之債權不存在等詞，為其判斷之基礎。
惟查上訴人主張：消費借貸係屬要物契約，被上訴人既主張抵押權係用以擔保已成立
之五百萬元消費借貸契約，自應由被上訴人舉證證明已交付金錢予丙○○或訴外人彭
新海之事實。被上訴人雖執有同意書，其上載有「立同意書人庚○○、甲○○（甲方
）、彭新海、丙○○（乙方），茲乙方向甲方借款五百萬元（乙方當場收訖，不另立
收據）」等語，惟該同意書日期為八十二年七月二十六日，而被上訴人均自承八十二
年七月二十六日並未交付金錢，其二人於抵押權設定之前並未交付金錢，亦不可能交
付金錢，則該同意書無法為被上訴人已交付金錢之證據，即消費借貸契約，並未生效
，而抵押權係用以擔保該消費借貸契約，則抵押權亦不存在等語（原審卷第三○－三
一頁及二四二－二四三頁）。被上訴人甲○○亦自認：原告與彭新海向伊二人借款五
百萬元於八十二年八月五日設定抵押權登記完畢，伊二人始於翌日即八十二年八月六
日，將五百萬元撥付彭新海代表收受等語（一審卷第一二五頁）。查上開同意書係八
十二年七月二十六日所簽立，被上訴人又自認當日未交付借款，則其上所載，由乙方
當場收訖不另立收據等語，自不足以證明被上訴人業已當日交付上開借款甚明。上訴
人復否認被上訴人業已交付借款之事實，被上訴人自應就其抗辯業於八十二年八月六
日交付借款之事實負舉證責任。原審察未及此，徒以八十二年七月二十六日之同意書
已載明借款人當場收訖，且彭新海更於（乙方當場收訖，不另立收據）字下蓋印，即
認被上訴人就交付借款之事實，業已盡舉證之責任，核與卷內資料不符，竟據為上訴
人不利之判斷，已嫌速斷。次按數人負同一債務或有同一債權而其給付可分者，除法
律另有規定或契約另有訂定外，應各平均分擔或分受之，民法第二百七十一條前段定
有明文。原審既認定系爭借款債務人有二，除丙○○外尚有訴外人彭新海。倘系爭借
款係可分之債務，而被上訴人並未將屬於丙○○部分之借款交付予該借款人，則被上
訴人對上訴人有無借款債權存在，能否就全部五百萬元之抵押債權行使權利，亦待事
實審法院審認澄清，以為判斷之依據。上訴論旨執以指摘原判決不當，求予廢棄，非
無理由。
據上論結，本件上訴為有理由。依民事訴訟法第四百七十七條第一項、第四百七十八
條第一項，判決如主文。
中      華      民      國    八十九    年      四      月     十四     日
                              最高法院民事第七庭
                                  審判長法官  吳  正  一
                                        法官  謝  正  勝
                                        法官  劉  福  來
                                        法官  高  孟  焄
                                        法官  徐  璧  湖
      右正本證明與原本無異
                                              書  記  官
中      華      民      國    八十九    年      五      月      五      日


司法院資訊處製作；財團法人民間司法改革基金會備份。
